【裁判字號】    91,訴,613
【裁判日期】    950524
【裁判案由】    偽造有價證券等
【裁判全文】
臺灣臺北地方法院刑事判決               91年度訴字第613號
    公  訴  人  臺灣臺北地方法院檢察署檢察官
    被      告  辛○○
    （原名陳柏吟）
    選任辯護人  陳傳中律師
上列被告因偽造有價證券等案件，經檢察官提起公訴（九十年度
偵字第二三八四四號、第二四六七二號、九十一年度偵字第一六
四七號），本院判決如下：
    主    文
辛○○連續意圖供行使之用而偽造支票，處有期徒刑陸年。又連
續經辦會計人員，以明知為不實之事項，而填製會計憑證，處有
期徒刑陸月。又意圖為自己不法之所有，而侵占自己持有他人之
物，處有期徒刑月。應執行有期徒刑陸年捌月。如附表(七)所示
之偽造印章、印文、署押均沒收。
    犯罪事實
一、辛○○自民國八十八年五月十八日起任職於未○○所設立位
    於臺北市松山區○○○路○段七十七號二樓之抱璞藝術顧問
    有限公司（下稱抱璞公司），擔任抱璞公司會計兼出納乙職
    ，負責抱璞公司之會計及出納業務，其內容包含公司各種款
    項（含客戶銷貨收入、公司內部雜支）之收支、請領公司支
    票、保管公司印章（共三套）、製作個人一時貿易資料申報
    表、繳納公司員工勞工及全民健康保險費用、及支援行銷部
    門接洽客戶等業務，為從事業務之人。
二、辛○○在其任職抱璞公司期間，未經未○○之同意，盜用公
    司印章，擅自以抱璞公司之名義，於九十年一月間，向抱璞
    公司收單銀行之美國運通商業銀行（下稱運通銀行）申請以
    抱璞公司原有之誠泰商業銀行000000000000號
    之甲存帳戶（下稱八九五號甲存帳戶），作為抱璞公司請款
    之帳戶；又意圖為自己不法所有之概括犯意，未經未○○同
    意，於不詳時間，擅自設定抱璞公司之誠泰商業銀行、帳號
    000000000000號（下稱三二０號乙存帳戶）帳
    戶語音業務電話轉帳功能，並於九十年七月二日以語音轉帳
    之方式，將上開帳戶內之五十一萬八千元轉入上開誠泰商業
    銀行八九五號甲存帳戶，供其統一利用以侵占之。辛○○再
    承上不法所有之犯意，利用其掌理抱璞公司銀行帳戶、款項
    進出及負責請領公司支票之機會，先將其基於業務關係所持
    有抱璞公司之公司支票一本（票號ＫＣ0000000號－
    ＫＣ0000000號，共一百張，以下稱Ｋ２支票）及如
    附表(二)所示之其他公司支票侵占入己。嗣辛○○基於意圖供
    行使之用偽造有價證券及承上不法所有之概括犯意，連續於
    不詳之時間，盜用抱璞公司及涂結成印章，偽造如附表(一)所
    示金額之Ｋ２支票二十九張，並將偽造完成附表(一)之支票，
    於八十九年三月間某日起至九十年七月中旬某日止，利用其
    業務關係處理公司款項之便，先將抱璞公司應存入上開三二
    ０乙存帳戶之款項存入上開八九五號甲存帳戶，以方便其開
    立公司支票兌現用以支付個人不詳之用途，金額高達五百四
    十三萬三千九百零三元。再偽造如附表(二)所示之公司Ｋ２支
    票及其他公司支票，用以支付如附表(二)所示辛○○之個人用
    途，金額共為四百七十六萬九千九百四十元，其餘Ｋ２支票
    則不知所蹤。辛○○更承上意圖供行使之用及為自己不法所
    有之概括犯意，連續於不詳之時間，偽造如附表(三)所示票據
    號碼、金額之公司支票四十三張、金額共一百零三萬四千六
    百六十元，並將偽造完成附表(三)之支票用以支付如附表(三)所
    示之個人用途。嗣經臺灣臺北地方法院檢察署（下稱臺北地
    檢署）檢察官於九十一年二月五日至辛○○之住處執行搜索
    時扣得Ｋ２支票票頭一本，辛○○向未○○出示自白書、切
    結書、道歉函等物，表示自知犯錯後悔不已，始知上情。
三、辛○○利用處理抱璞公司會計業務之便，熟知抱璞公司向免
    辦營利事業登記之收藏家收購藝術品時，此部分進貨憑證得
    以個人名義申報「個人一時貿易資料申報表」，乃基於行使
    業務登載不實文書之概括犯意，向如附表(四)所示之不知情之
    壬○○等人以節稅、代為報稅等為由，取得其等身分證件，
    以假出售藝術品予抱璞公司之名目等不實資料，登載於業務
    上所作成之文書「個人一時貿易資料申報表」，佯以抱璞公
    司有此部份之進貨項目，並將如附表(四)所示之偽造一時貿易
    資料申報表持向稅徵機關申報而行使，足生損害於稅務機關
    對於抱璞公司稅務計算之正確性及抱璞公司。
四、又於九十年一月十五日起至同年七月十二日止，辛○○利用
    其經常支援行銷部門，熟悉客戶至抱璞公司購物時，抱璞公
    司允許顧客分期付款，承上意圖為自己不法所有及基於行使
    偽造私文書之概括犯意，以人工手動式刷卡機之方式（刷卡
    單為三聯複寫紙），偽造不知情之壬○○署押及簽署辛○○
    個人（簽署英文名字Boiling Chen）名義如附表(五)所示簽帳
    單之私文書，表示壬○○及辛○○以分期付款之方式，購買
    抱璞公司之商品，而拿取抱璞公司商品，實際上因壬○○、
    辛○○並未實際以其信用卡刷卡，致抱璞公司無從向銀行申
    領消費款項，抱璞公司因此損失應收帳款（貨物），共計三
    十七萬五千八百元。
五、嗣抱璞公司員工於九十年四月間至醫院無法順利就醫，經醫
    院告知抱璞公司積欠員工勞工保險及全民健康保險費用，抱
    璞公司展開調查，辛○○先佯稱勞健保費用已按時繳納，繳
    納收據已經交付予抱璞公司會計師，並稱將主動與中國農民
    銀行、中央健康保險局、勞工保險局聯繫，實際上辛○○乃
    基於同上意圖為自己不法所有之犯意，侵占抱璞公司員工九
    十年一月份至同年四月之勞工保險費三十七萬一千八百三十
    一元、全民健康保險費三十八萬六千五百零四元。辛○○為
    掩飾上開犯行，竟基於行使偽造私文書之概括犯意，先委由
    不知情之成年人偽刻中國農民銀行收款圓戳章，再偽造並出
    示模糊蓋有中國農民銀行收款圓戳章之中央健保局臺北分局
    保險費繳款單之私文書影本多份，表示其已如期繳納員工保
    險費而行使之，並向負責公司人事資料管理之卯○○佯以正
    本已送會計師，故無法提出正本，足生損害於抱璞公司員工
    勞健保之權益、中央健康保險局臺北分局、中國農民銀行之
    交易信用及抱璞公司。
六、緣抱璞公司在百貨公司設有門市專櫃，抱璞公司需提供帳戶
    以供收單銀行存入應給付抱璞公司之貨款，惟如上二所述，
    辛○○已擅自將轉帳帳戶變更為上開誠泰商業銀行八九五號
    甲存帳戶，以供其私用，嗣未○○發現抱璞公司之誠泰商業
    銀行乙存帳戶未有銷貨收入，又未○○個人為公司執行業務
    所代墊之款項，公司會計須將款項匯款返還未○○，惟未○○均未收受應得之款項，乃質之會計辛○○，辛○○為取信
    未○○，再承上行使偽造私文書之犯意，於九十年五月間，
    先委由不知情之成年人偽刻誠泰商業銀行櫃員郭幸儒（起訴
    書誤載為郭孝儒，應予更正）收付章及該銀行經理楊智雄之
    簽名章，再偽造並出示如附表(六)所示蓋有誠泰商業銀行櫃員
    郭幸儒收付章之誠泰商業銀行跨行（聯行）入戶電匯回單等
    私文書十紙，表示未○○或抱璞公司應收帳款皆已匯入未○○之帳戶而行使之，及偽造並出示蓋有經理楊智雄簽名章之
    誠泰商業銀行道歉切結函之私文書，表示上開電匯單未明確
    蓋妥收訖章，造成抱璞公司誤會辛○○，銀行確實已將公司
    應收款項匯入而行使之，足生損害於抱璞公司及誠泰商業銀
    行。
七、辛○○另受未○○非基於業務關係之委託，代為處理未○○
    母親涂羅雲娥房屋租金收入轉存至涂羅雲娥於合作金庫三興
    分行一四Ｚ0000000000號帳戶，藉以支付涂羅雲
    娥日常家庭費用之開銷，詎辛○○另基於為自己不法之所有
    ，趁管理前開帳戶之機會，於不詳時間將黃品勳簽發、面額
    九萬元、票號0000000號，用以支付涂羅雲娥房租之
    支票一張交付不知情之壬○○，委由壬○○於九十年五月二
    十八日向誠泰商業銀行松江分行提示領取而侵占入己。
八、案經抱璞公司、未○○訴請臺北縣政府警察局蘆洲分局、臺
    北市政府中山分局暨宜蘭縣警察局礁溪分局報請臺灣宜蘭地
    方法院檢察署呈請臺灣高等法院檢察署令轉臺灣臺北地檢署
    檢察官偵查起訴。
    理    由
壹、證據之認定：
    訊據被告辛○○矢口否認上揭犯行，辯稱：Ｋ２支票不是我
    侵占的，我也沒有以Ｋ２支票或公司其他支票支付個人之消
    費支出，有些公司票是公司支付買入藝術品之款項給壬○○
    ，另外公司也以公司票要我向地下錢莊調現，我也沒有申請
    語音轉帳。自白書、切結書、道歉函是我寫的，但是是被告
    訴人及卯○○利用所寫的，個人一時貿易資料申報表之製作
    並無不實在，壬○○確實有出售商品與抱璞公司，也有向抱
    璞公司買入藝術品，雖然我及壬○○都被強制停卡，刷卡單
    是我製作的，Boiling Chen並不是我對外常使用之英文名字
    ，公司本來即允許以人工刷卡之方式分期付款，勞健保費繳
    納不是我負責，農民銀行及誠泰銀行之匯款單均不是我偽造
    的，至於涂羅雲娥帳戶內之一百萬不是我侵占的云云。經查
    ：
一、犯罪事實二之部分：
  (一)告訴人即證人未○○於本院審理時證述（以下均詳見本院九
    十五年四月十九日審判筆錄）：
  1.公司支票是我保管，公司的大小章，因為甲、乙存是同一套
    ，幾乎每天都要用乙存的部份，所以形同被告在保管大小章
    。公司開立支票支付任何費用，有一套程序，支票是支付的
    工具，如果沒有經過授權不可以開立支票，如果有授權則可
    以，所謂授權是依照公務上請款的程序，譬如廠商請款，要
    檢附發票，由當時的主管來申請，經過我審核、同意，用這
    筆款，如果需要支付而支付工具為支票的情形，再由被告來
    跟我領票，一般而言每月二十日，由被告來跟我提領支票用
    機器蓋金額、發票，再拿來給我確認金額與發票是否相同，
    本案Ｋ２支票一百張是被告自己去銀行領取並且使用，我並
    不知情。
  2.公司廠商之前請款用電匯，被告跟我建議希望變更方法，後
    來改用支票支付，全公司只有被告負責會計、出納的事項，
    公司也只有一個會計，沒有任何會計部門，所以是被告去聲
    請。最早公司跟運通銀行簽約是款項存入活期乙存的帳戶，
    這個部分我沒有授權被告去變更存入甲存（甲存這個帳戶本
    來就存在），另外銀行會依據客戶的需要，設計一些業務的
    執行方式（例如：郵購及新竹工業園區內抱璞公司專櫃據點
    由運通銀行收單），其他銀行與運通銀行我們都是統一進入
    公司乙存的帳戶，這是我們公司的要求，但是後來不曉得為
    何會跑到甲存的帳戶，我並沒有同意變更顧客信用卡簽帳單
    請款後進入甲存的帳戶。我也沒有授權被告設定語音轉帳，
    因此語音轉帳的密碼，只有被告知道，連我都不清楚，我是
    事後跟銀行查詢才知道有設定語音轉帳。被告所寫的自白書
    是七月二日我發現語音轉走五十一萬八千元，我確定被告挪
    用款項，五日還是六日我就找被告來談，被告寫下自白，承
    認侵占二百多萬元，這時候還沒有發現票的事情，二百多萬
    元是被告大約寫的，後來我調甲存的資料，發現有Ｋ２的票
    ，因為當時Ｋ３的票快用完了，被告又拿給我一本Ｋ１的票
    ，我再找被告來談，被告承認支票有盜領、盜用，七月九日
    我問被告票到哪裡去了，他說已經銷燬，我說至少要有票頭
    ，但是他說沒有，我叫他跟卯○○要對出來，七月十日他寫
    道歉函同時寫切結書，表示Ｋ２的票他都要負責。
  3.被告的業務範圍不包含承租員工宿舍，這部分是由人事部門
    負責。公司在八十九年十月間因為業務需要欲在臺北地區租
    賃房屋為員工宿舍，都是由人事部門卯○○負責，我們租在
    三重，靠近卯○○的家，可以就近照顧同仁，沒有租在松江
    路一五六巷二十六號三樓。
  4.公司沒有公關部門，公司也不需要應酬，只有百貨公司的部
    份需要接洽往來這是由巳○○負責的。
  5.公司的藝術品是非常專業的，因為有很多假的需要鑑定，所
    以全公司只有我可以向收藏家購買藝術品，包含物件及金額
    支付，這是獨立於公司其他部門。偵查卷卷三第八十一頁，
    就是抱樸公司買入藝術品之流程，公司不論向何人買入商品
    均需由我處理，公司並無向壬○○收購藝術品而開出支票給
    壬○○。
  6.被告棄職後，癸○○、朱昱輝、乙○○、午○○拿公司的票
    來公司，要求贖回，為了公司信譽，我有按照票面金額付款
    ，這些金額不包含先前計算的五百四十三萬三千九百零三元
    裡面。抱璞公司從未以公司支票要被告向地下錢莊調現。
  (二)由告訴人以上之證述可知，抱璞公司僅有被告一位會計，其
    負責綜理公司會計部門相關事項（包含保管公司大小章、公
    司款項支領、繳交勞健保費用等出納、處理廠商匯款公司相
    關帳戶之設定、製作個人一時貿易資料申報表、有時會支援
    銷售部門等業務），公司支票由被告負責請領，惟被告開立
    任何支票均需依一定請款流程，並經過告訴人之授權等情，
    核先敘明。
  (三)本院認定犯罪事實如下：
  1.被告辯稱Ｋ２支票並非其所侵占，並無保管支票之責，惟被
    告先於九十年八月九日將如偵查卷第十二頁所示之三十六張
    Ｋ２支票票頭寄回與告訴代理人廖忠信律師（九十一年偵字
    第一六四七號偵查卷第十二頁參照），其餘Ｋ２票頭則由臺
    北地檢署檢察官於九十一年二月五日執行搜索時，自被告位
    於臺北市○○區○○路一五六巷二十六號三樓之住處扣得Ｋ
    ２支票票頭一本，且經在場人里長及被告當場確認後簽名，
    以搜索當時該Ｋ２支票之現況僅剩票頭，足認均已簽發使用
    。而告訴人亦表示並不知情被告領取Ｋ２支票乙節，綜上堪
    認被告確實有利用其業務執行之便，未經告訴人未○○許可
    ，領取Ｋ２支票侵占入己。
  2.被告再以公司大小章並非由其保管置辯，此部份業據告訴人
    即證人未○○於本院審理時證述公司印章係由被告保管明確
    （同上審判筆錄參照），並提出公司印章所蓋之印文三套附
    於本院卷(四)。而證人巳○○於本院調查時證述，通常與百貨
    公司簽約及開立支票時需用到印章，都是找被告處理，被告
    在其辦公室開立支票用印再拿給我，此種情況很多次，每次
    開立支票被告都是整本使用，確實親眼看見被告用印等語（
    本院九十一年十月十一日訊問筆錄訊問筆錄參照）。另證人
    戊○○亦於本院調查時證述，公司請款流程略為請款人先寫
    費用管理作業表，並附上廠商證明文件及發票由未○○核可
    ，核可後將這些文件轉給被告，被告拿著請款單至未○○辦
    公室請領支票出來，在被告之辦公室內，以其保管之公司印
    章開立我需要金額之支票，開好後再向告訴人確認，被告再
    將支票拿給我；大約九十年七月初，未○○請被告及卯○○
    到他辦公室，我隱約有聽到未○○說要收回印章，聽到被告
    在哭說支票有問題，後來我在大廳遇到他，被告還告訴我未
    ○○要升他作會計師，才將印鑑收回，我才更加確定印章已
    被收回等語（本院九十一年十月十一日訊問筆錄參照）。依
    上開證人之證述足認抱璞公司請款流程中，只要支票向告訴
    人請領後，在支票上蓋印即為被告之權限，被告離職之前確
    實負責保管公司印章等情，應堪認定。參以檢察官於九十二
    年二月五日至被告家中搜索時，亦發現多張蓋有未○○及抱
    樸公司大小章之誠泰商業銀行空白取款條（九十一年藍保管
    字第六六四贓證物參照），足認告訴人及抱樸公司印章在被
    告任職會計期間，早為其保管之職掌，被告空言否認並非由
    其保管公司印章，顯不足採。至於證人陳中康於本院審理時
    表示曾在開會中看見被告拿著支票進入會議室請告訴人未○○用印等語（本院九十四年十月十二日審判筆錄參照），惟
    證人陳中康亦表示被告任職會計之時間較長，剛開始之情況
    是這樣，但是經過一段期間後有無改變其並不知情等語，是
    即使如證人陳中康上開所述告訴人未○○亦有親自用印乙情
    ，被告亦無法卸其曾負有保管印章之責。參以上開1.被告未
    經許可自行領取支票乙情，被告已得隨意簽發其所領得之公
    司票據。
  3.另證人巳○○於本院調查時證述，抱璞公司有一帳戶係供百
    貨公司通路去存入給付公司之貨款，抱璞公司後來發現百貨
    公司貨款沒有進帳，經詢問百貨公司為何沒有進帳，百貨公
    司說錢已入帳，我向被告反應，被告告知我是因為誠泰商業
    銀行人員作業疏忽，所以錢沒有入公司戶頭，因此誠泰商業
    銀行寫了道歉函等語（本院九十一年十月十一日訊問筆錄參
    照）。又告訴人即證人未○○亦證述並未授權被告向運通銀
    行設定誠泰商業銀行八九五甲存帳戶為貨款進帳之帳戶，公
    司進貨款之帳戶通常是誠泰商業銀行乙存三二０帳戶，很少
    用甲存八九五這個帳戶，運通銀行特約商申請書之簽名並非
    其所簽等語，此外並有美國運通特約商申請書足憑（外放證
    物編號六參照），足認被告未經告訴人未○○之許可即自行
    向運通銀行設定誠泰商業銀行八九五之甲存帳戶為款項存入
    帳戶，使公司應得之貨款均統一進入上述誠泰商業銀行八九
    五帳戶內。
  4.更有甚者，被告於不詳時間擅自設定抱璞公司之誠泰商業銀
    行三二０號乙存帳戶語音業務電話轉帳功能，並於九十年七
    月二日以語音轉帳之方式，將上開乙存三二０號帳戶內之五
    十一萬八千元轉入上開誠泰商業銀行八九五號甲存帳戶，以
    供其統一利用，此部份業據告訴人即證人未○○證述明確，
    並有誠泰商業銀行語音業務電話轉帳對帳單足憑（外放證物
    編號三），被告雖辯稱並未聲請語音轉帳，本院認被告身為
    抱璞公司之唯一會計人員，甚且兼任公司之出納，其所負責
    之事項即是綜理抱璞公司相關之會計、出納業務，其他公司
    員工皆無機會接觸公司相關會計資料而向銀行申請，被告所
    辯顯不足採。是綜上1.2.3.所述，被告以其自行領得Ｋ２支
    票或藉其在業務上所得領用之公司支票，利用由其保管公司
    大小章，任意簽發如附表(一)、(二)（附表(二)之部分詳如後述）
    所示之支票供其個人用途花用，且為核銷附表(一)、(二)之支票
    ，未經告訴人未○○之授權，自行設定誠泰商業銀行八九五
    號甲存帳戶為公司貨款進帳帳戶及以語音轉帳之方式將抱璞
    公司應收帳款或帳戶內之金錢統一匯入上開八九五號甲存帳
    戶內供其統一利用後，使其所簽發之支票均能兌現，此有誠
    泰商業銀行九十五年一月十九日出具附表(一)之支票存款對帳
    單附本院卷(四)足稽（附表(二)之消費詳如後述），顯見被告確
    開立公司之票據後，再以誠泰商業銀行八九五甲存帳號為票
    據付款銀行，得以公司款項支應其個人支出，此部份事實應
    堪認定。
  5.再依被告出具之切結書載明「本人在此立下切結書，其票號
    ＣＫ（應為ＫＣ）0000000號至ＫＣ0000000
    號，自今日九十年七月十日起，爾後若有出現任何一張，一
    切將由本人負責」等語，若Ｋ２支票非由被告領走並加以使
    用，且如其所辯部分票據係支付公司貨款支出或公司向地下
    錢莊調現（附表(二)之部分詳如後述），被告何以願負擔公司
    如此龐大之債務而簽署此份切結書。另被告在其簽署之道歉
    函亦載明「對公司的傷害，是我一步錯全盤皆錯，千言萬語
    無法形容吾對公司及涂先生栽培的愧疚，僅在此保證爾後將
    遵守一切法則，絕不做出傷害公司的任何一件事....... 」
    等語，另份自白書亦有虧欠告訴人之意，並表示所欠的二百
    萬將儘速還清等語（偵查卷九十偵字第二三八四四號第十四
    頁至第十七頁參照），益證被告確有侵占如附表(一)、(二)所示
    之款項及以語音轉帳之方式侵占五十一萬八千元之事實。
  6.附表(二)編號1.2.被告向寅○○支付紅舍ＰＵＢ貨款五萬二千
    九百四十元及向子○○支付消費款六萬七千元，此部分業據
    被告坦承不諱，並有票號ＫＣ0000000號（面額五萬
    二千九百四十元）、ＫＣ0000000號（面額三萬七千
    元）、票號ＫＣ0000000號（面額三萬元）之支票各
    一張，及上開支票之退票理由單附卷足稽（偵查卷九十年度
    偵字第三二四九號第二十頁至第二十四頁、外放證物編號十
    五參照），並據證人寅○○、子○○於本院九十二年四月二
    十二日、九十二年七月九日調查時證述明確，證人寅○○證
    述，被告及辰○○曾親口表示現在換成被告與辰○○承接紅
    舍，當時交付票據之人確為被告無訛，證人寅○○曾當場質
    疑票據是抱璞公司之支票，經告知被告還有另一個工作等語
    ；證人子○○則證述當時交付消費款票據之人為被告（本院
    卷(二)第二二三至第二二六頁、本院卷(三)第二十一頁訊問筆錄
    參照），並有被告為「紅舍」董事之名片足憑（外放證物編
    號十五）。被告辯稱其以公司支票支付上開款項，係支付其
    替公司應酬開銷之款項，並非純粹供己施用；惟告訴人未○○已明確證述以公司業務性質並不需要與客戶應酬，即使因
    為百貨公司設櫃需要接洽往來，此部份亦由巳○○負責，並
    非被告負責等語，是被告辯稱附表(二)編號１、２所示之支出
    ，係為公司應酬而支出，顯不足採，足認上開二筆支出確為
    被告個人支出，且以公司票據支付。至於證人辰○○雖於本
    院九十二年七月九日審理時證述雖知道自陳樹廉（紅舍前任
    老闆）離開後，被告幾乎每天都到公司，但不清楚被告是否
    紅舍之接任老闆等語（本院卷(三)第十六頁），惟被告是否紅
    舍之負責人與本院認定被告是否有合法權源開立票據無涉，
    證人辰○○之證詞尚無法為被告有利之認定。
  7.附表(二)編號5.被告以公司支票調借向乙○○現金二百二十五
    萬元部分，業據被告坦承確有調現一事，且簽具本票交付乙○○，並有被告背書之ＫＣ0000000至000000
    0號票據三紙、協議書、及被告所簽立面額二百二十五萬本
    票各一份足憑（外放證物編號十五），被告雖辯稱此部份係
    替公司對外調現云云，惟告訴人已明白表示公司從未請會計
    即被告對外調現，且對於被告請領Ｋ２此本支票並不知情，
    公司係為顧及公司聲譽始將票據贖回等語（同上審判筆錄參
    照），足認被告所辯顯不足採，此部份二百二十五萬亦為被
    告以公司支票對外調現現金而供己使用。
  8.附表(二)編號6.被告以公司支票向證人朱昱輝調借現金一百六
    十萬元部分，業據證人朱昱輝於本院審理時證述明確，表示
    當時是被告親手交付等值本票共二張（面額分別為一百十萬
    元及五十萬元）及抱璞公司ＫＣ0000000號至000
    0000號共三張予證人調現，事後支票退票後，至抱璞公
    司請公司處理，老闆表示係被告挪用支票等情；並經本院當
    庭請證人朱昱輝確認是否被告向其借貸，證人朱昱輝表示，
    被告確實向其借貸，之所以留有資料是因為當時曾與抱璞公
    司和解等語（本院九十四年十二月二十八日審判筆錄參照）
    。此外並有上述經被告背書之公司票據三張、本票二張在卷
    足憑（外放證物十五號、本院卷(四)參照），且本院觀之上開
    二張本票之形式，與檢察官於九十一年二月五日至被告家中
    搜索扣得尚未用畢之本票相符，又公司支票向由被告請領，
    公司大小章亦由被告保管，被告自得利用其業務上之機會輕
    易開出公司支票以供其利用甚明，被告空言否認顯不足採，
    被告此部份以公司票據向外借款，應堪認定。
  9.附表(二)編號4.被告向證人午○○以公司支票調借現金五十萬
    元部分，業據告訴人即證人未○○指訴綦詳，並有被告背書
    、票號ＫＣ0000000號、面額五十萬元支票、協議書
    各一紙在卷足稽（外放證物編號十五號），證人午○○於檢
    察官偵查時經具結後證述雖表示不認識辛○○，但亦表示持
    票之人曾提過係辛○○向其借款等語，本院認該張票據背面
    上，除了被告之背書外，尚有「陳」、「林」等背書，並非
    僅有被告之背書，證人午○○若非知悉借款人為被告，豈能
    明確指出被告為借款人，又依告訴人與證人午○○所簽訂之
    協議書第四點亦載明，證人午○○願配合抱璞公司日後追訴
    辛○○侵占款項之相關事宜，本院衡諸證人午○○與被告並
    無仇隙，若非知悉係被告向其借款，當無誣陷被告之理，又
    公司支票向由被告請領，公司大小章亦由被告保管，被告自
    得利用其業務上之機會輕易開出公司支票以供其利用甚明，
    被告辯稱對此並不知情，顯不足採，足認此部份亦為被告擅
    自以公司票據對外借款。
  10.附表(二)編號3.被告以公司支票向癸○○調借現金三十萬元部
    分，業據告訴人即證人未○○指訴綦詳，並有被告背書、票
    號ＫＣ0000000號、面額三十萬元支票、退票理由單
    、協議書各一紙在卷足稽（外放證物編號十五號），依告訴
    人與證人癸○○所簽訂之協議書第四點以觀，證人癸○○願
    配合抱璞公司日後追訴辛○○侵占款項之相關事宜，足認證
    人癸○○亦知悉借款人為被告。參以公司支票向由被告請領
    ，公司大小章亦由被告保管，被告自得利用其業務上之機會
    輕易開出公司支票以供其利用甚明，足認被告辯稱其對此部
    份不知情，亦不足採。
  11.附表(三)編號1.被告以公司支票向己○○支付位於臺北市○○
    區○○路一五六巷二十六號三樓住處之房租支出三十萬八千
    元部分，業據被告供承確有開立公司支票租賃上址不諱，核
    與告訴人即證人未○○指訴被告以公司支票支付承租該處之
    訂金及租金相符，並有被告與己○○所簽訂之房屋租賃契約
    書足憑（九十一年度藍保管字第六六四號贓證物清單參照）
    。依該租賃契約書之記載，被告簽發、票號為ＫＣ0000
    000號、面額四萬四千元之支票一張為租賃房屋之保證金
    ，另簽發ＫＣ0000000號至ＫＣ0000000號、
    面額均為二萬二千元共計十二張為每月之租金，合計金額共
    為三十萬八千元等情，並有誠泰商業銀行九十二年一月二十
    一日誠泰銀江字第四號函附之ＫＣ0000000號至ＫＣ
    ０九六三０三十號、ＫＣ0000000號支票在卷足憑（
    本院卷(二)第九十二頁至第一０三頁參照）。惟被告辯稱此住
    處本為其替公司承租之員工宿舍，後因不適宜才改由其居住
    ，此住處亦堆放公司之物品云云，經查：告訴人即證人未○○於本院審理時證述被告在公司僅負責會計部門之業務，並
    不負責替員工承租宿舍，此為人事部門卯○○之工作職責，
    且公司在八十九年十月間雖有替員工承租宿舍之計劃，當時
    承租之地點係在三重，靠近卯○○之家，以便人事部門卯○○就近照顧，並無計劃在松江路一帶承租員工宿舍（本院同
    上筆錄參照），核與證人卯○○於本院九十二年三月四日審
    理時證述其負責為公司承租員工宿舍，當時公司僅有三重之
    宿舍，並無打算在台北另外承租宿舍等語相符（本院卷(二)第
    一六六頁參照）；參以證人己○○於本院九十二年三月四日
    審理時證述當時確實為被告所承租明確，且被告當場開立支
    票支付訂金及每月房租（本院卷(二)第一五九頁參照），又本
    院觀諸被告與己○○所簽訂之房屋租賃契約書，承租人係被
    告本人並非抱璞公司（九十一年度藍保管字第六六四號扣案
    證物參照）等情，足認被告辯稱松江路之住處本由公司租賃
    充為宿舍使用顯不足採，應係被告自己承租作為供己居住之
    所，而以公司支票支付一切之訂金、租金甚明。至於證人陳
    中康於本院審理時雖表示在新竹承租宿舍曾與被告及卯○○
    一同前往，而松江路承租該次是被告與卯○○一同簽約，且
    松江路之住處亦看過擺放公司物品等語（本院九十四年十月
    十二日審判筆錄參照），惟證人陳中康在抱璞公司之工作內
    容主要是百貨專櫃之設置管理、公司產品之整備等內容，其
    並不負責人事管理部分，是其證述被告曾多次與卯○○一同
    前往員工宿舍承租處簽約是否屬實，已非無疑，且與負責人
    即證人未○○及負責人事部門之證人卯○○證述相差甚遠，
    又即使上開住處有擺放公司物品，亦與員工宿舍係供員工居
    住不符，本院經調查證據後，認證人陳中康此部份之證述亦
    不足採信，無法為被告有利之認定。
  12.附表(三)編號2.被告以公司支票支付其向三洋雅哥公司購買汽
    車價金七十二萬六千六百六十元部分，業據被告供承不諱，
    核與告訴人即證人未○○指訴被告以公司支票支付相符，並
    有被告簽發、票號自ＫＣ0000000號至ＫＣ0000
    000號共三十張、面額均為二萬四千二百二十二元，合計
    金額共為三十一萬四千八百八十六元之票據十三張在卷足憑
    （外放證物編號三）。惟被告辯稱此三十張支票係因告訴人
    未○○向證人壬○○購買藝術品而簽發以支付證人壬○○之
    貨款云云，經查：告訴人未○○於本院審理時指訴公司內藝
    術品之買入均由其本人親自接洽，公司從未向證人壬○○購
    買藝術品等語（本院九十一年十一月八日訊問筆錄參照），
    證人壬○○雖於本院九十一年十一月八日調查時證述，八十
    九年曾賣約四百萬之藝術品予抱璞公司，由於尚有積欠抱璞
    公司其他款項，因此抱璞公司僅以上開金額之支票交付公司
    貨款，惟證人壬○○亦表示並不知情告訴人是否鑑定藝術品
    ，且僅收受抱璞公司支票而無簽訂任何契約等語（本院卷(一)
    第二八九頁至第二九五頁參照），本院認證人壬○○對於所
    出售之藝術品無法詳細陳述，且其證述買賣藝術品予抱璞公
    司之過程草率，面對動輒百萬元之藝術品居然未簽訂任何書
    面契約，且與告訴人即負責人未○○證述及其提出之流程表
    （九十年度偵字第二三八四四號第八十一頁參照）表示藝術
    品之交易須有雙方議價書及正式交易合約書不符，難認證人
    壬○○之證述為真實，被告此部份之辯解顯不足採，被告以
    上開公司支票支付個人購買自用小客車之貨款，應堪認定。
  13.至於被告辯稱票號ＫＣ0000000號、面額八萬八千元
    之支票，係由告訴人存款八萬八千元入上開誠泰商業銀行八
    九五帳戶內使支票兌現，足認告訴人有授權被告領取Ｋ２支
    票等語，惟查告訴人即證人未○○已於本院審理時證述，當
    發現Ｋ２支票遭盜領，即有不明持票人找上公司要求處理票
    據，為了公司信譽，只得一一以現金換回等語（本院同上筆
    錄參照），是即使本張票據最後抱璞公司出面處理解決，亦
    難認被告向銀行請領Ｋ２支票及開立本張票據時，係得到告
    訴人未○○之授權，被告此部份所辯顯不足採。
二、犯罪事實三被告製作不實庚○○、丁○○、丑○○、壬○○
    個人一時貿易資料申報表之部分：
  (一)告訴人即證人未○○於本院審理時之證述；
    製作個人一時貿易資料申報表，屬於公司進項部分，此部份
    也是被告的職責，被告代表公司跟外包會計師報帳。公司內
    部的會計業務都是被告在處理，外包會計師不是我們公司的
    人。公司對外買入藝術品，均由我統一負責，藝術品買賣有
    一定之流程，公司從未向壬○○、庚○○、丁○○、丑○○
    有任何之交易等語（本院同上審判筆錄及九十一年十一月八
    日訊問筆錄、本院卷(一)第二二二頁參照）。
  (二)證人丁○○於本院審理時之證述：
    我的職業是計程車司機，三年前因被告搭乘我的計程車而認
    識，我與抱璞公司之間並無買賣任何藝術品，是被告要我填
    寫個人一時貿易所得資料表，被告一直要求用我的名字申報
    抱璞公司薪資所得，我不認識未○○，也沒因為買賣藝術品
    去過抱璞公司，我不同意被告以我的名字申報，但是他要求
    我很多遍，我才勉強答應一次，被告說他在公司擔任會計經
    理，他有支付我三千元，並且要求我女朋友丑○○也申報，
    我所提出的切結書就是因為稅捐稽徵處要我說明何種情況下
    買藝術品，但是我說不出來，就把整個經過寫出來，我從來
    沒有賣過東西給抱璞公司等語（本院九十二年三月四日訊問
    筆錄、本院卷(二)第一三三頁至第一四五頁參照）。
  (三)證人丑○○於本院審理時之證述：
    丁○○曾跟我說被告公司要借他人頭報稅，我沒有去過抱璞
    公司，我將身分證交給丁○○，事後他有給我六千元，丁○○沒有收藏藝術品之習慣等語（本院九十一年十一月八日訊
    問筆錄、卷(一)第二四七頁至第二四八頁參照）。
  (四)證人庚○○於本院審理時之證述：
    八十八年間我個人與抱璞公司沒有任何交易，壬○○打電話
    給我說他與抱璞公司有交易，為減輕他的稅負要我借他的名
    字讓他報稅，被告也知道壬○○以我的名義申報個人一時貿
    易所得。我這幾年沒有工作都是作零工，不用報稅，壬○○
    以我名義報稅有跟我說要報一百多萬收入，稅金我先繳納，
    壬○○事後有給我等語（本院九十一年十一月八日訊問筆錄
    、卷(一)第二三六頁至第二四五頁參照）。
  (五)本院認定之犯罪事實如下：
    依證人即告訴人未○○所述，抱璞公司買入藝術品均需一定
    之作業流程，且須由其親自鑑定藝術品，無法由其他人代勞
    等情，而證人丁○○、丑○○、庚○○亦均證述從未與抱璞
    公司有過藝術品之交易等語，足認上開證人名義之個人一時
    貿易資料申報表均非基於真實交易而填置。至於證人壬○○
    於本院九十一年十一月八日調查時雖證述其曾賣出四百萬元
    之藝術品與抱璞公司，惟證人壬○○亦表示並無提供藝術品
    證明資料，且僅收受抱璞公司支票而無簽訂任何契約等語（
    本院卷(一)第二七八頁參照），本院審酌證人壬○○八十九年
    、九十年間為一計程車司機，有時兼為水泥工，收入並不穩
    定，且在此之前從未有買賣藝術品之經驗，另依卷內證人壬○○八十九年綜合所得稅繳納證明書，被告該年所得僅為二
    十五萬一千七百二十九元，此有財政部臺北市國稅局八十九
    年綜合所得稅繳納證明書在卷足憑（九十一年藍保管字第六
    六四號贓證物參照），再加上證人壬○○所證述之買賣藝術
    品予抱璞公司之過程草率，面對動輒百萬元之藝術品居然未
    簽訂任何書面契約，且與告訴人即負責人未○○證述及其提
    出之流程表（九十年度偵字第二三八四四號第八十一頁參照
    ）表示藝術品之交易須有雙方議價書及正式交易合約書不符
    。且依壬○○之社會經歷及個人財產之情況綜合以觀，難認
    證人壬○○之證述其與抱璞公司曾有四百萬元之交易為真實
    。此外尚有庚○○、壬○○、丑○○、丁○○之個人一時貿
    易資料申報表在卷足稽（九十年度偵字第二三八四四號偵查
    卷第一六八頁至第一六九頁、第一七一頁至第一七二頁、九
    十一年度偵字第一六四七號偵查卷第六十二頁參照），此部
    份事證明確，應堪認定。
三、犯罪事實四之部分：
  (一)告訴人即證人未○○於本院審理時之證述；
    被告跟行銷部門在同一個辦公室，行銷部門忙得時候會相互
    支援，因此被告有機會接觸公司刷卡機等語（本院同上審判
    筆錄參照）。
  (二)證人甲○○於本院審理時之證述：
    公司允許客人或員工分期購買，依照正常的流程，若是以人
    工刷卡方式分期付款，可以用現金換回刷卡單，現金是先交
    給業務，業務再交給會計，但是這種情況很少。員工或客人
    以刷卡之方式付帳，如果刷卡機是機器連線，則當天與銀行
    請款，若是人工式刷卡機之簽帳單則看會計何時去請款，手
    刷單上授權碼一般是會計取得等語（本院九十四年十一月十
    六日審判筆錄參照）。
  (三)證人張滿嬌於本院審理時之證述：
    抱璞公司在八十九年七月一日對外公告被告不再是公司的會
    計，後來又發現以被告及壬○○名義簽帳之簽帳單，該簽單
    上卡號之信用卡都是廢卡，且該款項之請款、入帳都是被告
    自己處理，被告對於有問題的簽帳單並沒有去請款，但是拿
    別張單子去請款，由於請款、入帳都是他一個人作的，所以
    他沒有去銀行請款不容易被發現，因為她會把帳面上的數字
    弄成一樣等語（本院九十四年十一月十六日審判筆錄參照）
    。
  (四)證人丙○○於本院審理時之證述：
    我在八十九年任職於抱璞公司是在業務部門，擔任行銷銷售
    等工作，公司的客戶及員工購買公司之貨物均可以分期付款
    ，客戶購買時會先預付訂金，再請客戶以人工式刷卡機預先
    刷卡，如果是分三期就刷三張，把時間及金額都特定好，由
    客戶先簽名，到期才請款。簽帳單到期前客戶也可以拿現金
    來付清。壬○○曾經與抱璞公司有交易，當時負責的業務是
    我，壬○○曾經買過玉器，次數我不記得了，他每次交易印
    象中是付現金，交易每筆均已付清，扣案這些壬○○的簽帳
    單我已經無法辨識是否壬○○跟我買的交易我只記得他曾經
    買的東西都不是很大件的東西，大約都是玉鐲、戒指、關公
    之擺飾，例如關公的擺飾，印象中也是拿現金且付清，是否
    預刷，我沒有印象等語（本院九十四年十二月二十八日審判
    筆錄參照）。
  (五)本院認定之犯罪事實如下：
    依證人上開證述，公司的確允許客戶或員工購買公司商品以
    人工式刷卡簽帳單之方式分期付款，而被告身為會計負責與
    銀行詢問刷卡單授權碼，且刷卡單是否請款亦由被告決定。
    另壬○○與公司購買藝術品之部分，業據當時承辦業務即證
    人丙○○證述壬○○大都以現金交易等情，此外尚有財團法
    人金融聯合徵信中心九十一年一月十四日函顯示被告辛○○
    與壬○○分別於八十八年六月十七日及八十一年十月一日因
    消費款項未繳而經強制停卡之聯合徵信資料（九十年度偵字
    第二三八四四號偵查卷第一六二頁至第一六三頁參照）。足
    認被告與壬○○不僅本身無正常、具有使用權限之信用卡，
    且以上開證人丙○○之證述亦無以真實信用卡消費之帳款，
    而證人壬○○對於簽帳單上之簽名是否為其所簽等情（本院
    卷(一)第二八四頁至第二八八頁、偵查卷卷(三)第七十七頁參照
    ），其證述亦前後矛盾，說法不一，難以採信。綜上，被告
    明知上開事由，而仍偽造如附表(五)之簽帳單，使公司無法向
    銀行如數請款，造成損失，並有如附表(五)之簽帳單八紙在卷
    足憑（外放證物編號十三）。至於被告表示簽帳單上「
    Boiling Chen」並非其對外使用之英文名字，惟被告亦坦承
    此為其護照上之英文名字，且此英文名字之音譯亦近於被告
    辛○○未改名前之名字「陳柏吟」，參以被告任職於抱璞公
    司之員工資料上英文名字亦載明「Boiling Chen」（九十一
    年度偵字第一六四七號偵查卷第二十三頁參照），足認被告
    利用其職務上有機會接觸刷卡機在附表(五)編號2.3.5.6.7.簽
    帳單上簽上「Boiling Chen」之名字，使公司誤認公司卻有
    此筆消費，事後再利用其會計執掌，掩飾此筆帳目，不向銀
    行請款，致生損害於抱璞公司甚明，此部份事證明確，應堪
    認定。
四、犯罪事實五之部分：
  (一)告訴人即證人未○○於本院審理時之證述：
    員工勞健保費用是人事部門主管把資料準備好，交給我確認
    ，再由被告作出納的動作等語（本院同上審判筆錄參照）。
  (二)證人卯○○於本院審理時之證述：
    我在抱璞公司擔任人事部門，勞健保請款是由我來請款，但
    是交由會計即被告去繳納。在九十年五、六月的時候，員工
    去申請健保卡換卡就拿不到健保卡，醫院說公司沒有繳費，
    我們經過向勞健保主管機關查詢，確實沒有繳納，但是我這
    邊確實都有請款。我就詢問會計即被告，他說有繳，給我農
    民銀行的繳費單，但是上面銀行的收款橢圓型戳章不清楚，
    所以我們才去查勞健保局，他們說我們公司沒有繳。之後我
    再問被告是何原因，他說因為銀行跟勞健保局沒有銜接好。
    並且拿銀行印章不清楚之繳款單給我，我問說有無正本，被
    告說正本已經給會計師，我再問會計師，會計師他說根本沒
    有拿到正本，後來陸續查勞健保局才知道總共積欠九十年一
    月到四月的勞健保費用。八十九年十一月到十二月是我們查
    詢之後，收到滯納金及補繳的通知，被告才補繳。誠泰商業
    銀行經理的道歉函是我們開會的時候才看到，這張函是被告
    拿給老闆，由銀行出具的道歉函。按照公司費用管理作業流
    程，請款由何人負責，視費用的性質而定，我負責的是跟人
    事有關就是勞健保跟薪水。請款之後由會計去繳等語（本院
    九十四年十二月二十八日審判筆錄參照）。
  (三)依證人上開之供述可知，抱璞公司員工勞工保險及全民健康
    保險費用係由負責人事之證人卯○○負責請款，請款後再交
    由被告即會計繳納，而抱璞公司九十年一月份至同年四月份
    應繳之勞工保險費用為三十七萬一千八百三十一元、健康保
    險費三十八萬六千五百零四元，此有勞工保險局九十一年三
    月十一日保財理字第０九一一００九六三四０號函附繳費紀
    錄及中央健康保險局臺北分局健保北承一字第０九一０００
    八三００號函附投保明細在卷足稽（九十年度偵字第二三八
    四四號偵查卷第一一四頁至第一二三頁參照）。再依上開中
    央健康保險局臺北分局之上開函覆資料顯示九十年一月間至
    九十年四月間抱璞公司確有滯納金二萬一千一百四十三元之
    繳納，而依勞工保險局之上開函覆資料顯示九十年一月間至
    九十年四月間抱璞公司確有滯納金四萬二千二百六十八元之
    繳納事實，足認抱璞公司確曾因員工全民健康保險費用及勞
    工保險費用逾期未繳而經相關單位處罰繳納滯納金之情。被
    告身為抱璞公司之會計，向有關單位繳納員工上開保險費用
    為其職責所在，惟竟未將應繳納之款項如期繳納，不僅使公
    司員工生病時無法就醫，亦造成抱璞公司額外支付滯納金。
    又在證人卯○○向其查詢時，隱匿上情，出示偽造之農民銀
    行蓋章之繳款單（外放證物編號五參照），此業據證人卯○○證述明確，被告辯稱公司員工勞工保險及全民健康保險費
    用並非其所負責，顯不足採，無法採信，此部份事證明確，
    應予認定。
五、犯罪事實六之部分：
  (一)告訴人即證人未○○於本院審理時之證述；
    由於我幫公司執行業務所支出之款項，會計須把公司的錢匯
    到我的戶頭，但是錢一直都沒有匯進來，我問被告是怎麼回
    事，要他去查，後來他說是銀行金管中心的錯誤，我說不管
    怎麼樣要被告去查，他後來就拿這些匯款單給我看，這些匯
    款單是偽造的，他還偽造銀行經理道歉函，這些匯款單都是
    被告拿給我的，事後我還被員工笑，說連這些是假的都不知
    道等語（本院同上審判筆錄參照）。
  (二)依告訴人即證人未○○之證述，被告對於告訴人替公司執行
    業務所應得之款項，並未將公司帳戶內應匯至告訴人之金錢
    如期匯入告訴人之帳號，經告訴人詢問後，被告先出示如附
    表(六)蓋有行員郭幸儒收款章之偽造誠泰商業銀行跨行（聯行
    ）入戶電匯回單十張，再出示誠泰商業銀行出具之道歉切結
    函，表示誠泰銀行因未明確蓋妥收訖章，造成抱璞公司誤會
    被告深感歉意之意，此有上開偽造電匯單及道歉切結函在卷
    足憑（外放證物編號四）。又證人巳○○亦證述，抱璞公司
    有一帳戶係供百貨通路去存入給付公司之貨款，抱璞公司後
    來發現百貨公司貨款沒有進帳，我去問百貨公司為何沒有進
    帳，百貨公司說錢已入帳，我向被告反應，被告告知我是因
    為誠泰銀行人員作業疏忽，所以錢沒有入公司戶頭，因此誠
    泰銀行寫了道歉函等語（本院九十一年十月十一日訊問筆錄
    參照）。再者該份道歉切結函亦經誠泰商業銀行表示係屬偽
    造，並非該行簽發，且行員郭幸儒亦早於九十年初離職，此
    有誠泰商業銀行九十年十二月二十四日誠泰銀松字第七十三
    號在卷足稽（九十一年偵字第一六四七號偵查卷第五頁）。
    被告雖辯稱上開電匯單及道歉切結函並非其所偽造，本院認
    以道歉切結函之內容，主要係說明誠泰商業銀行於九十年五
    月十七日至同年六月一日有收到如附表(六)所示電匯單之金額
    ，請抱璞公司不要對被告造成誤解等語，及該道歉切結函所
    表示收款日期與電匯單日期相符等情，本院衡諸若非被告侵
    占如附表(六)所示之金額，何須出示偽造之匯款單，又何人須
    出示該偽造該道歉切結函替被告解釋一切，蓋與該份道歉函
    有利害關係者僅有被告，且告訴人未○○亦證述匯款單是被
    告親手交付等情，綜上足認被告上開所辯，顯不足採，被告
    確實於業務上侵占如附表(六)所示之款項，為隱瞞上情，始偽
    造如附表(六)所示之電匯單及道歉切結函，此部份事證明確，
    堪予認定。
六、犯罪事實七之部分：
  (一)告訴人即證人未○○於本院審理時之證述；
    管理我母親涂羅雲娥之帳戶這是我私人的請託，這個戶頭，
    我會委託被告保管是因為，這個房子有出租每年要簽約，承
    租戶都是用支票來付租金，銀行又很遠，所以我才會委託被
    告，這是我媽媽的生活費，都是在那個戶頭，也就是除了支
    票收入之外，我個人也有匯款。最後一期的租金是四張支票
    ，一張九萬總共是參拾陸萬，本來是四張都存入被告的帳戶
    ，後來被告又把他抽出來三張，存回我媽媽的戶頭，另外一
    張一直不知去向，後來查出來是進入壬○○的戶頭等語（本
    院同上審判筆錄參照）。
  (二)依告訴人即證人之上開證述，告訴人曾委託被告代為管理其
    母親涂羅雲娥之個人帳戶，被告另基於為自己不法之所有，
    趁管理前開帳戶之機會，於不詳時間將黃品勳簽發、面額九
    萬元、票號0000000號，用以支付涂羅雲娥房租之支
    票一張交付不知情之壬○○，委由壬○○於九十年五月二十
    八日向誠泰商業銀行松江分行提領取而侵占入己，此有建華
    商業銀行股份有限公司九十五年二月二十日建華銀三重字
    第０００號函附本院卷(四)足參，被告無持有本張票據之合法
    權源，竟利用不知情之壬○○加以提示而侵占票款九萬元，
    此部份亦事證明確，應予認定。
七、綜上所述，本件上述犯罪事實，事證明確，被告所辯顯不足
    採，應予依法論科。
貳、論罪科刑之法律適用
一、被告身為抱璞公司之會計兼出納，負責綜理抱璞公司一切會
    計出納事項，自為從事業務之人，核其犯罪事實二部分所為
    ，係犯刑法第二百零一條第一項意圖供行使之用而偽造支票
    罪、同法第三百三十六條第二項業務侵占罪、同法第二百十
    六條、第二百十條行使偽造私文書罪；犯罪事實四五六部分
    所為，係犯刑法第三百三十六條第二項業務侵占罪、同法第
    二百十六條、第二百十條行使偽造私文書罪，被告盜用印章
    、偽造印章、印文為偽造有價證券及行使偽造私文書之部分
    犯行，不另論罪；另其所為犯罪事實七部分，係犯刑法第三
    百三十五條第一項之侵占罪。又「個人一時貿易資料申報表
    」乃營利事業於申報營利事業所得稅時，用以作為進貨之憑
    證，足以證明會計事項之經過，屬商業會計法所稱之會計憑
    證（本院卷(四)附財政部八十年七月十七日臺財稅字第八０一
    二五一五三六號函參照）。商業會計法第七十一條第一款之
    罪，以商業負責人、主辦及經辦會計人員或依法受託代他人
    處理會計事務之人員，有以明知為不實之事項，而填製會計
    憑證或記入帳冊之行為，為其成立要件，商業會計法第七十
    一條乃刑法第二百十五條業務上文書登載不實罪之特別規定
    ，自應優先適用，併予敘明（卷附最高法院九十四年度臺非
    字第九八號判決參照），是核被告辛○○所為犯罪事實三之
    部分，係犯商業會計法第七十一條第一款經辦會計人員，以
    明知為不實之事項，而填製會計憑證罪。又被告利用不知情
    成年人偽刻犯罪事實五之中國農民銀行收付章及犯罪事實六
    誠泰商業銀行收付章、經理楊智雄簽名章，暨犯罪事實七被
    告委由不知情壬○○提示涂羅雲娥房租收入之支票等情，均
    為間接正犯。被告所犯上開刑法第二百零一條第一項意圖供
    行使之用而偽造支票罪、同法第三百三十六條第二項業務侵
    占罪、同法第二百十六條、第二百十條行使偽造私文書罪，
    具有方法結果之牽連關係，為牽連犯，應從一重論以刑法第
    二百零一條第一項意圖供行使之用而偽造支票罪。被告所犯
    刑法第二百零一條第一項意圖供行使之用而偽造支票罪及商
    業會計法第七十一條第一款等二罪，所犯構成要件各均相同
    ，各均顯係基於概括犯意反覆為之，均為連續犯，各均論以
    一罪，並均依法加重其刑。又被告所犯刑法第二百零一條第
    一項意圖供行使之用而偽造支票罪、商業會計法第七十一條
    第一款填製不實會計憑證罪、刑法第三百三十五條第一項之
    侵占罪等三罪，犯意個別、罪名有異，應予分論並罰。
二、爰審酌被告之犯罪動機、目的、利用告訴人未○○對其之信
    任，在任職於抱璞公司會計兼出納期間內，對於抱樸公司之
    財務上下其手、瞞天過海、以其會計專業侵占公司款項等犯
    罪手段，犯罪所得高達將近二千萬元，迨告訴人未○○發現
    公司財務危機時，為時已晚，損失鉅大，及犯後態度不佳，
    不加思索如何賠償告訴人之鉅大損失，協助釐清公司虧空款
    項，飾詞矯飾犯行造成偵審困難暨其智識程度、素行不良（
    目前另有一業務侵占案件由臺灣高等法院以九十五年重上更
    (六)字第五九號審理中）等一切情狀，就其上開犯行分別量處
    主文所示之刑，並定其應執行之刑，以示警懲。
三、沒收署押部分：
  (一)附表(一)、(二)、(三)所開立之公司支票，均係被告盜用公司真正
    的大小章而簽發，是上開票據上之印文均屬真正，爰不宣告
    沒收。
  (二)附表(四)被告製作之個人一時貿易資料申報表及附表(七)編號(5)
    美國運通特約商申請書（含完全追索權協議）上抱璞公司之
    大小印鑑，亦均為抱璞公司真正之印章，亦不宣告沒收。
  (三)附表(七)所示之偽造印文、署押，應依刑法第二百十九條宣告
    沒收。至於上開偽造印文之印章，無法證明已經滅失，乃一
    併予以宣告沒收。
、不另為無罪諭知部分：
一、公訴意旨另以：被告辛○○(一)利用其經常支援行銷部門，熟
    悉客戶至抱璞公司購物時，抱璞公司允許顧客分期付款，意
    圖為自己不法所有及基於行使偽造私文書之犯意，於九十年
    三月三十日以人工手動式刷卡機之方式（刷卡單為三聯複寫
    紙），偽造不知情之壬○○署押或簽署辛○○個人（簽署英
    文名字Boiling Chen）簽帳單，金額七萬五千元，表示壬○○或辛○○以分期付款之方式，購買抱璞公司之商品，而拿
    取抱璞公司商品，實際上因壬○○或辛○○並未實際以其信
    用卡刷卡，致抱璞公司無從向銀行申領消費款項，抱璞公司
    因此損失應收帳款（貨物）；(二)被告利用處理抱璞公司會計
    業務之便，熟知抱璞公司向免辦營利事業登記之收藏家收購
    藝術品時，此部分進貨憑證得以個人名義申報「個人一時貿
    易資料申報表」，向如附表(四)所示之不知情之壬○○等人以
    節稅、代為報稅等為由，取得其等身分證件，以假出售藝術
    品予抱璞公司之名目等不實資料，登載於業務上所作成之文
    書「個人一時貿易資料申報表」，佯以抱璞公司有此部份之
    進貨項目，並開立如附表(四)所示金額之支票，使抱璞公司誤
    以為有此貨物購進而侵占抱璞公司款項；(三)辛○○另受未○○之委託，代為處理未○○母親涂羅雲娥房屋租金收入轉存
    至涂羅雲娥於合作金庫三興分行000000000000
    0號帳戶，藉以支付涂羅雲娥日常家庭費用之開銷，詎其基
    於為自己不法之所有，利用其管理涂羅雲娥帳戶之機會，提
    領帳戶內現金一百萬元而侵占入己。
二、按犯罪事實應依證據認定之，無證據不得認定犯罪事實，刑
    事訴訟法第一百五十四條第二項定有明文。是認定犯罪事實
    ，須依證據，而所謂證據，係指合法之積極證據就犯罪事實
    能為具體之證明者而言。而告訴人之告訴，係以使被告受刑
    事追訴為目的，是其陳述是否與事實相符，自應調查其他證
    據以資審認（最高法院五十二年臺上字第一三００號判例意
    參照）；即必須藉由補強證據之存在，以增強或擔保告訴人
    陳述之證明力，告訴人之陳述始適合作為認定犯罪事實之基
    礎。
三、訊據被告矢口否認上開犯行，辯稱我並沒有偽造壬○○之簽
    名，也沒有以個人名義簽名在簽帳單；製作個人一時貿易資
    料申報申報表對我並沒有好處，我沒有開立附表(四)金額之公
    司支票而支付申報表上買家貨款；我是有替涂羅雲額管理帳
    戶，但是沒有侵占她帳戶內的一百萬等語。
四、經查：(一)被告以其英文名字「Boiling Chen」或壬○○之名
    義簽署於信用卡之簽帳單上，經本院認定如附表(五)所示之金
    額共三十七萬五千八百元（詳如犯罪事實欄四所載），檢察
    官雖於起訴書犯罪事實欄載明金額應為四十五萬零八百元，
    惟經本院核對卷內簽帳單之證據，僅得認定如附表(五)所示之
    金額，蒞庭檢察官對此亦無法提出證據以供證明，並當庭表
    示此部份缺乏證據，犯罪事實應予減縮，是本院以罪疑唯輕
    ，有利於被告之解釋之原則下，自難在缺乏具體證據之情況
    下對缺乏簽帳單證據之七萬五千元之部分為有罪之認定；(二)
    檢察官認被告侵占附表(四)之金額無非係以被告對於製作個人
    一時貿易資料坦承不諱，而抱樸公司並無此部份之進貨，因
    此認定被告藉由偽造一時貿易資料申報表使公司誤認有此部
    份進貨而開立公司支票侵占票款，惟檢察官對於上述偽造支
    票、侵占票款之犯罪事實，並未具體提出被告開立抱樸公司
    票據之票號及票據本身等證據以供本院調查，且本院遍觀卷
    內相關票據書證亦無與附表(四)金額相符之票據，再核予被告
    所侵占之附表(一)Ｋ２支票之金額亦無一相符，是依卷內抱樸
    公司帳戶支出公司票據款項之相關資料，均無法證明上情，
    自難僅憑檢察官之臆測及告訴人之指訴即入罪於被告；(三)檢
    察官認被告涉犯侵占涂羅雲娥一百萬元無非係以被告對其管
    理涂羅雲娥之帳戶供承不諱，且告訴人亦提出本院卷(四)附涂
    羅雲娥合作金庫帳戶支出明細表等情，惟依告訴人未○○於
    本院審理時之證述，被告受其個人之請託幫忙管理涂羅雲娥
    之帳戶，存摺、印鑑由被告保管等語，本院觀諸上開支出明
    細，雖提款欄確有提領現金之事實，但並無法看出現金係由
    何人領出，又依一般社會常情，提領現金之方式不外是至銀
    行設置之提款機或臨櫃填寫取款條領取，惟本院依卷內證據
    並無法證明被告持有涂羅雲娥帳戶之提款卡或印鑑，則被告
    如何得領取涂羅雲娥帳戶內之款項，已非無疑，難認涂羅雲
    娥帳戶內之一百萬元係由被告侵占，揆諸上開說明，以上三
    部份均無法證明被告犯罪，本應為無罪之諭知，惟檢察官認
    此部份與前開論罪科刑之部分，有裁判上之一罪關係，爰不
    另為無罪之諭知，附此敘明。
肆、其他：
    檢察官起訴書及九十一年度蒞字第九二三０號補充理由書對
    於被告侵占抱璞公司之款項，雖僅載明：(一)被告侵占公司之
    誠泰商業銀行八九五甲存帳戶內一百萬元；(二)被告未依照時
    間繳交員工勞健保費用而出示偽造中國農民銀行匯款單；(三)
    被告出示如犯罪事實欄六所載之誠泰商業銀行匯款單等語，
    惟經本院審理後認定：(一)被告侵占之誠泰商業銀行八九五甲
    存帳戶內之款項應如犯罪事實欄一所載；(二)被告除了偽造已
    繳交員工勞健保費用之中國農民商業銀行匯款單之私文書，
    尚侵占如犯罪事實欄五所述之員工勞健保費用；(三)被告偽造
    如犯罪事實六之誠泰商業銀行匯款單之私文書，尚侵占如附
    表(六)之金額，上述擴張之犯罪事實部分，亦該當於刑法第二
    百零一條第一項、第三百三十六條第二項之偽造有價證券及
    業務侵占罪之構成要件，且與起訴部分有裁判上一罪之連續
    犯、牽連犯之關係，依刑事訴訟法第二百六十七條「檢察官
    就犯罪事實一部起訴者，其效力及於全部。」規定，本院自
    得併為審理、判決，應予說明。
據上論斷，應依刑事訴訟法第二百九十九條條第一項前段，商業
會計法第七十一條第一款、刑法第五十六條、第二百零一條第一
項、二百十六條、第二百十條、第三百三十五條第一項、第三百
三十六條第二項、第二百十九條、第五十五條、第五十一條第五
款，罰金罰鍰提高標準條例第一條前段，判決如主文。
本案經檢察官蕭斌志到庭執行職務。
中    華    民    國    95    年    5     月    24    日
                  刑事第九庭審判長法  官  蘇素娥
                                  法  官  官信成
                                  法  官  葉珊谷
以上正本證明與原本無異。
如不服本判決，應於判決送達後10日內，向本院提出上訴狀。
                                  書記官  顏淑華
中    華    民    國    95    年    5     月    24    日
附表(一)以Ｋ２支票支付於不詳用途，如91年蒞字第9230號犯罪事
實(一)(六)：
┌──┬───────┬────────┬──────┐
│編號│   支票號碼   │    提示日期    │    金額    │
├──┼───────┼────────┼──────┤
│ １ │  KC0000000   │   90年6月19日  │  15000元   │
├──┼───────┼────────┼──────┤
│ ２ │  KC0000000   │   90年6月20日  │  20000元   │
├──┼───────┼────────┼──────┤
│ ３ │  KC0000000   │   90年6月20日  │  150000元  │
├──┼───────┼────────┼──────┤
│ ４ │  KC0000000   │   90年6月21日  │  119041元  │
├──┼───────┼────────┼──────┤
│ ５ │  KC0000000   │   90年6月22日  │  130000元  │
├──┼───────┼────────┼──────┤
│ ６ │  KC0000000   │   90年6月22日  │  50000元   │
├──┼───────┼────────┼──────┤
│ ７ │  KC0000000   │   90年6月26日  │  100000元  │
├──┼───────┼────────┼──────┤
│ ８ │  KC0000000   │   90年6月26日  │  230000元  │
├──┼───────┼────────┼──────┤
│ ９ │  KC0000000   │   90年6月26日  │  240000元  │
├──┼───────┼────────┼──────┤
│１０│  KC0000000   │   90年6月26日  │  500000元  │
├──┼───────┼────────┼──────┤
│１１│  KC0000000   │   90年6月26日  │  50000元   │
├──┼───────┼────────┼──────┤
│１２│  KC0000000   │   90年6月27日  │  0000000元 │
├──┼───────┼────────┼──────┤
│１３│  KC0000000   │   90年6月28日  │  270000元  │
├──┼───────┼────────┼──────┤
│１４│  KC0000000   │   90年6月28日  │  300000元  │
├──┼───────┼────────┼──────┤
│１５│  KC0000000   │   90年6月29日  │  304591元  │
├──┼───────┼────────┼──────┤
│１６│  KC0000000   │   90年7月2日   │  9300元    │
├──┼───────┼────────┼──────┤
│１７│  KC0000000   │   90年7月2日   │  19600元   │
├──┼───────┼────────┼──────┤
│１８│  KC0000000   │   90年7月2日   │  24000元   │
├──┼───────┼────────┼──────┤
│１９│  KC0000000   │   90年7月2日   │  47000元   │
├──┼───────┼────────┼──────┤
│２０│  KC0000000   │   90年7月2日   │  63000元   │
├──┼───────┼────────┼──────┤
│２１│  KC0000000   │   90年7月2日   │  156043元  │
├──┼───────┼────────┼──────┤
│２２│  KC0000000   │   90年7月3日   │  12000元   │
├──┼───────┼────────┼──────┤
│２３│  KC0000000   │   90年7月3日   │  62370元   │
├──┼───────┼────────┼──────┤
│２４│  KC0000000   │   90年7月3日   │  320000元  │
├──┼───────┼────────┼──────┤
│２５│  KC0000000   │   90年7月4日   │  39000元   │
├──┼───────┼────────┼──────┤
│２６│  KC0000000   │   90年7月9日   │  74958元   │
├──┼───────┼────────┼──────┤
│２７│  KC0000000   │   90年7月9日   │  55000元   │
├──┼───────┼────────┼──────┤
│２８│  KC0000000   │   90年7月16日  │  88000元   │
├──┼───────┼────────┼──────┤
│２９│  KC0000000   │   90年7月23日  │  35000元   │
├──┴────┬──┴────────┴──────┤
│   合  計     │         0000000元                  │
└───────┴──────────────────┘
附表(二)告以Ｋ２或其他公司支票支付個人消費支出：
┌──┬────────┬───────┬──────┐
│編號│屬於檢察官補充理│              │            │
│    │由書何部分（91年│   用  途     │   金  額   │
│    │蒞字第9230號）  │              │            │
│    │以及開立公司票號│              │            │
├──┼────────┼───────┼──────┤
│ １ │  犯罪事實(三)    │向寅○○支付其│  52940元   │
│    │  九十年七月間  │紅舍ＰＵＢ消費│            │
│    │ ＫＣ0000000號  │              │            │
├──┼────────┼───────┼──────┤
│ ２ │  犯罪事實(三)    │向子○○支付個│  67000元   │
│    │ ＫＣ0000000號、│人至百花紅酒店│            │
│    │     0000000號  │消費款        │            │
├──┼────────┼───────┼──────┤
│ ３ │  犯罪事實(七)    │向癸○○調現  │  300000元  │
│    │ ＫＣ0000000號  │              │            │
├──┼────────┼───────┼──────┤
│ ４ │  犯罪事實(七)    │向午○○調現  │  500000元  │
│    │ ＫＣ0000000號  │              │            │
├──┼────────┼───────┼──────┤
│ ５ │  犯罪事實(七)    │向乙○○調現  │ 0000000元  │
│    │ ＫＣ0000000至  │              │            │
│    │     0000000號  │              │            │
├──┼────────┼───────┼──────┤
│ ６ │  犯罪事實(七)    │向朱昱輝調現  │ 0000000元  │
│    │  ＫＣ0000000至 │              │            │
│    │      0000000號 │              │            │
├──┴────┬───┴───────┴──────┤
│  合   計     │        0000000元                   │
└───────┴──────────────────┘
附表(三)以其他公司支票支付個人用途：
┌──┬────────┬───────┬──────┐
│編號│屬於檢察官補充理│ 支 票 號 碼  │            │
│    │由書何部分（91年│              │   用  途   │
│    │蒞字第9230號）  │    金額      │            │
├──┼────────┼───────┼──────┤
│ １ │  犯罪事實(三)    │KC0000000、   │向己○○支付│
│    │                │KC963021－    │松江路住處之│
│    │                │KC963032共13張│訂金及房租  │
│    │                │金額共308000元│            │
├──┼────────┼───────┼──────┤
│ ２ │  犯罪事實(三)    │KC0000000－KC │支付三陽雅哥│
│    │                │0000000共30張 │汽車分期付款│
│    │                │金額共726660元│            │
├──┴────┬───┴───────┴──────┤
│   合   計    │         0000000元                  │
└───────┴──────────────────┘
附表(四)偽造個人一時貿易申報表：
┌──┬──────┬───────┬────────┐
│編號│ 出 售 人   │  日   期     │    金  額      │
├──┼──────┼───────┼────────┤
│ １ │ 庚○○     │ 88年9月30日  │  0000000元     │
├──┼──────┼───────┼────────┤
│ ２ │ 壬○○     │ 89年5月16日  │  995000元      │
│    │            │ 89年7月26日  │  0000000元     │
├──┼──────┼───────┼────────┤
│ ３ │ 丁○○     │ 89年9月27日  │  0000000元     │
├──┼──────┼───────┼────────┤
│ ４ │ 丑○○     │ 89年11月16日 │  0000000元     │
└──┴──────┴───────┴────────┘
附表(五)偽造信用卡簽帳單：
┌──┬───────┬───────┬───────┐
│編號│ 持卡人簽名欄 │   日   期    │   金  額     │
├──┼───────┼───────┼───────┤
│ １ │    壬○○    │ 90年5月28日  │  80000元     │
├──┼───────┼───────┼───────┤
│ ２ │Boiling Chen  │ 90年1月15日  │  50000元     │
├──┼───────┼───────┼───────┤
│ ３ │Boiling Chen  │ 90年3月28日  │  75000元     │
├──┼───────┼───────┼───────┤
│ ４ │    壬○○    │ 90年6月10日  │  17000元     │
├──┼───────┼───────┼───────┤
│ ５ │Boiling Chen  │ 90年6月10日  │  14400元     │
├──┼───────┼───────┼───────┤
│ ６ │Boiling Chen  │ 90年6月28日  │  75000元     │
├──┼───────┼───────┼───────┤
│ ７ │Boiling Chen  │ 90年5月10日  │  14400元     │
├──┼───────┼───────┼───────┤
│ ８ │    壬○○    │ 90年7月10日  │  50000元     │
├──┴─────┬─┴───────┴───────┤
│    合  計      │      375800元                    │
└────────┴─────────────────┘
附表(六)偽造之匯款單：
┌──┬──────┬────────┬───────┐
│編號│ 收款人戶名 │    日   期     │   存入金額   │
├──┼──────┼────────┼───────┤
│ １ │  未○○    │   90年5月17日  │   288000元   │
├──┼──────┼────────┼───────┤
│ ２ │  未○○    │   90年6月1日   │   342250元   │
├──┼──────┼────────┼───────┤
│ ３ │  未○○    │   90年6月1日   │   327750元   │
├──┼──────┼────────┼───────┤
│ ４ │  未○○    │   90年5月10日  │   450000元   │
├──┼──────┼────────┼───────┤
│ ５ │  未○○    │   90年5月30日  │   150000元   │
├──┼──────┼────────┼───────┤
│ ６ │  未○○    │   90年5月16日  │   375000元   │
├──┼──────┼────────┼───────┤
│ ７ │  未○○    │   90年5月2日   │   375834元   │
├──┼──────┼────────┼───────┤
│ ８ │  未○○    │   90年5月17日  │   212000元   │
├──┼──────┼────────┼───────┤
│ ９ │  未○○    │   90年5月30日  │   0000000元  │
├──┼──────┼────────┼───────┤
│１０│  未○○    │   90年5月10日  │   150000元   │
├──┴─────┬┴────────┴───────┤
│   合    計     │         0000000元                │
└────────┴─────────────────┘
附表(七)偽造之印文、署押：
(1)附表(五)編號1.4.8.偽造簽帳單上壬○○署押三枚。
(2)偽造誠泰商業銀行匯款單十紙（外放證物編號四）之偽造「誠
  泰銀行松江分行(9)櫃員收付之章」印章一枚及印文十枚。
(3)誠泰商業銀行道歉函（外放證物編號四）之偽造「經理楊智雄
  」之印章一枚及印文一枚。
(4)中央健康保險局臺北分局保險費繳款單之偽造「中國農民銀行
  收付章」印章一枚及印文六枚。
(5)美國運通特約商申請書及完全追索權協議書（外放證物編號六
  ）之偽造「未○○」署押各一枚。
附錄本案論罪科刑法條全文：
中華民國刑法第二百零一條：
意圖供行使之用，而偽造、變造公債票、公司股票或其他有價證
券者，處三年以上十年以下有期徒刑，得併科三千元以下罰金。
行使偽造、變造之公債票、公司股票或其他有價證券，或意圖供
行使之用，而收集或交付於人者，處一年以上七年以下有期徒刑
，得併科三千元以下罰金。
中華民國刑法第二百十條：
偽造、變造私文書，足以生損害於公眾或他人者，處五年以下有
期徒刑。
中華民國刑法第二百十六條：
行使第二百十條至第二百十五條之文書者，依偽造、變造文書或
登載不實事項或使登載不實事項之規定處斷。
中華民國刑法第三百三十五條：
意圖為自己或第三人不法之所有，而侵占自己持有他人之物者，
處五年以下有期徒刑、拘役或科或併科一千元以下罰金。
前項之未遂犯罰之。
中華民國刑法第三百三十六條：
對於公務上或因公益所持有之物，犯前條第一項之罪者，處一年
以上七年以下有期徒刑，得併科五千元以下罰金。
對於業務上所持有之物，犯前條第一項之罪者，處六月以上五年
以下有期徒刑，得併科三千元以下罰金。
前二項之未遂犯罰之。
商業會計法第七十一條：
商業負責人、主辦及經辦會計人員或依法受託代他人處理會計事
務之人員有左列情事之一者，處五年以下有期徒刑、拘役或科或
併科新台幣十五萬元以下罰金：
一、以明知為不實之事項，而填製會計憑證或記入帳冊者。
二、故意使應保存之會計憑證、帳簿報表滅失毀損者。
三、意圖不法之利益而偽造、變造會計憑證、帳簿報表內容或撕
    毀其頁數者。
四、故意遺漏會計事項不為記錄，致使財務報表發生不實之結果
    者。
五、其他利用不正當方法，致使會計事項或財務報表發生不實之
    結果者。


司法院資訊處製作；財團法人民間司法改革基金會備份。
